最高法院刑事判決　　　　　　　　　　111年度台上字第574號
上　訴　人　陳泓瑋


　　　　　　林銘泉


上 列一 人
選任辯護人　陳亮佑律師
上　訴　人　楊智鈞


　　　　　　陳翰　


上 列一 人
選任辯護人　曾國龍律師
　　　　　　許嘉芬律師
上列上訴人等因違反毒品危害防制條例等罪案件，不服臺灣高等
法院中華民國110年8月12日第二審判決（110年度上訴字第832號
，起訴案號：臺灣新北地方檢察署108年度偵字第21647號，追加
起訴案號：108年度偵字第34261、36770 號），提起上訴，本院
判決如下：
    主  文
上訴駁回。
    理  由
壹、陳泓瑋、林銘泉及陳翰部分
  一、按刑事訴訟法第377 條規定，上訴於第三審法院，非以判
      決違背法令為理由，不得為之。是提起第三審上訴，應以
      原判決違背法令為理由，係屬法定要件。如果上訴理由書
      狀並未依據卷內訴訟資料，具體指摘原判決不適用何種法
      則或如何適用不當，或所指摘原判決違法情事，顯與法律
      規定得為第三審上訴理由之違法情形，不相適合時，均應
      認其上訴為違背法律上之程式，予以駁回。
  二、本件原審審理結果，認為上訴人陳泓瑋、林銘泉及陳翰（
      下稱陳泓瑋等3 人）之犯行，均已明確，因而撤銷第一審
      判決關於林銘泉、陳翰部分，及其判決事實欄一㈠、㈡（
      即原判決犯罪事實欄〈下稱事實〉一㈠㈡）關於陳泓瑋部
      分之科刑判決，改判依行為時毒品危害防制條例（下稱毒
      品條例）規定，並適用同條例第17條第2 項（陳泓瑋、陳
      翰部分）及刑法第59條（事實一㈠陳泓瑋部分，及陳翰部
      分），論處陳泓瑋等3 人共同或單獨犯販賣第三級毒品罪
      刑（陳泓瑋共2罪，各處有期徒刑2年及4 年；林銘泉處有
      期徒刑7年4月；陳翰共20罪，各處如原判決附表一所示有
      期徒刑1年10月至2年不等之刑期，應執行有期徒刑4年6月
      ），並分別為沒收（追徵）之諭知。關於原判決事實一㈢
      部分，則維持第一審依行為時毒品條例規定，並適用同條
      例第17條第2 項，論處陳泓瑋共同犯販賣第三級毒品罪刑
      （處有期徒刑4年6月）及依法諭知沒收之判決，駁回陳泓
      瑋關於此部分在第二審之上訴；併同前述改判部分所處之
      刑，定其應執行刑為有期徒刑5 年（陳泓瑋、林銘泉除事
      實一㈡所載共同販賣含第三級毒品之咖啡包500 包外，另
      被訴與楊智鈞共同販賣含第三級毒品成分之咖啡包約 664
      包、含第二、三、四級毒品成分之梅錠5 包、含第二、三
      級毒品成分之梅片250 包，及第三級毒品愷他命12包予余
      正鴻部分，原判決維持第一審就此部分不另諭知無罪之判
      決，已經確定）。已敘明其調查、取捨證據之結果，及憑
      以認定犯罪事實之心證理由，從形式上觀察，並無判決違
      法情形存在。
  三、陳泓瑋等3人上訴意旨略稱：
    ㈠陳泓瑋部分
    1.原判決就陳泓瑋犯販賣毒品3 罪，定其應執行刑（下稱定
      刑）為有期徒刑5 年，但就販賣毒品達20罪之同案被告陳
      翰卻僅定刑4年6月。即便陳翰所犯各罪均獲適用刑法第59
      條，但宣告刑合計近30年，卻核減達85％，已致刑法第50
      條所定之立法意旨落空，而有違內部性界限；原判決就陳
      泓瑋部分之量刑，相較於陳翰，有違比例原則。
    2.陳泓瑋並無前科，非販賣毒品為業之人，其不僅戒斷毒品
      、遠離毒友，更有穩定工作，本案審理中並熱心公益，非
      無「再社會化」可能，尚無使其入監服刑必要，原判決之
      量刑於罪責原則有違；陳泓瑋非大惡之人，已因本案而大
      徹大悟，並擔任志工助人，入監結果將影響及於「原生家
      庭」，原判決未予審酌，量刑違反人道原則。
    ㈡林銘泉部分：依以下理由，可知本案之實際及主要之販毒
      者係陳泓瑋，而非林銘泉，且林銘泉並未獲利，豈可能成
      立販賣毒品罪，原判決之認事用法，均有違誤：
    1.買毒者余正鴻因尋覓陳泓瑋未果，才透過林銘泉居間聯繫
      。依陳泓瑋之相關陳述，除可知陳泓瑋係林銘泉之上游外
      ，並可證余正鴻係透過林銘泉向陳泓瑋購毒；且本案另有
      多人指證陳泓瑋販毒，亦可印證其並非單純陪同林銘泉前
      往余正鴻住處。林銘泉至多係幫助余正鴻施用，而應成立
      幫助施用毒品行為。
    2.余正鴻購毒款項新臺幣（下同）11萬元係匯入陳泓瑋妻鄭
      宇恩設於銀行之帳戶；陳泓瑋所述其僅取得其中之2 萬元
      ，餘9 萬元交予林銘泉云云，並不實在，亦無證據；林銘
      泉在郵局設有帳戶，亦無借用陳泓瑋使用之帳戶之必要，
      況鄭宇恩之帳戶併供其他購毒者匯款之用，益可見陳泓瑋
      對外販毒之模式與本案相同，自不能以陳泓瑋之說詞，認
      林銘泉販賣。
    3.林銘泉獲案時使用之行動電話內之Facetime號碼，並非與
      余正鴻交易毒品者使用之號碼。
    4.林銘泉並非以本名與余正鴻聯繫，若其參與販毒，何致又
      陪同陳泓瑋等人前往尋訪余正鴻？由毒品交易過程，販毒
      之主謀係陳泓瑋而非林銘泉。
    ㈢陳翰部分
    1.原判決以其對陳翰之定刑逾2 年作為不宣告緩刑之理由，
      有違司法院釋字第366、662號解釋之意旨。蓋刑法之定刑
      規定，並無使受刑之宣告者，處於更不利之意。陳翰所犯
      各罪均獲有期徒刑二年以下之宣告，而合於刑法第74條第
      1 項得宣告緩刑之條件，卻因刑法第50條之定刑政策而喪
      失宣告緩刑之機會，於司法院釋字第366、662號解釋之意
      旨有違，自有適用法則不當之違法。
    2.第一審判決適用毒品條例第17條第2 項減刑規定，但未適
      用刑法第59條之情形下，對各罪為刑之宣告，並定刑為有
      期徒刑5年；原審認為併有毒品條例第17條第2項及刑法第
      59條之適用，卻於宣告各罪之刑後，定刑為有期徒刑4年6
      月；形式上雖無不法，但違反比例原則，自有濫用裁量職
      權之違法。
  四、惟查：
    ㈠陳泓瑋部分：刑之量定及數罪合併應執行刑之酌定，係事
      實審法院得依職權裁量之事項，倘其所量定或酌定之刑並
      未逾越法律所規定之範圍（即裁量權行使之外部性界限）
      ，亦未違反比例、公平及罪刑相當原則（即裁量權行使之
      內部性界限）者，即不得任意指為違法，而執為上訴第三
      審之適法理由。原判決對陳泓瑋之量刑，不論係事實一㈢
      維持第一審部分，抑撤銷改判原事實一㈠㈡部分，均已審
      酌刑法第57條所定一切情況予以裁量（見原判決第28、31
      頁）。核其論斷，並無違法或濫用裁量職權情形，自不能
      指為違法。至於執行刑之酌定，原判決審酌陳泓瑋、陳翰
      販賣毒品之行為態樣、動機大致相同，責任非難重複之程
      度顯然較高；我國定刑法律規定有意緩和有期徒刑合併執
      行造成之苛酷，限制加重刑罰之恤刑立法目的；刑罰目的
      兼有懲罰犯罪及矯治行為人；經綜合評價各罪類型、關係
      、法益侵害之整體效果，並考量犯罪人人格特質，以及以
      比例原則、平等原則、責罰相當原則、重複評價禁止原則
      為內涵之內部性界限，而各為前述之定刑（見原判決第31
      頁）。且陳泓瑋販賣第三級毒品3 次，雖遠較陳翰之20次
      少，然其中之2 次，所販賣者（咖啡包）均含同級之多種
      類毒品，交易金額達9萬及18萬元，數量更達500包及1000
      包，對國民之健康及社會之危害非輕；反觀陳翰之20次犯
      行，販賣對象多所重複，販賣之毒品種類，除其中2 次為
      咖啡包外，餘均為愷他命，各次犯行且均為1000元至2000
      元不等之少量毒品交易。亦即陳泓瑋、陳翰之犯行，犯罪
      情節、所得及所生之危害等，均明顯不同，原審審酌前述
      情由，各定刑為有期徒刑5年及4年6 月，難謂有陳泓瑋所
      指之違法，其上訴自屬違背法律上之程式，應予駁回。
    ㈡林銘泉部分：原判決認林銘泉與陳泓瑋、楊智鈞共同販賣
      含第三級毒品之咖啡包500 包予余正鴻（即事實一㈡），
      係以林銘泉坦承其有幫余正鴻，以「臉書」私密陳泓瑋，
      並於本件毒品交易時在場等事實，並依憑陳泓瑋、楊智鈞
      、余正鴻之陳述，及翻拍自監視器之照片、鄭宇恩銀行帳
      戶之交易明細、毒品之鑑定書暨扣案之毒品等證據，為其
      論據。亦即，林銘泉與陳泓瑋關於毒品交易有合作關係，
      本件交易係由余正鴻先與林銘泉聯絡，並約明毒品種類、
      數量及金額，林銘泉再聯絡陳泓瑋，進而由陳泓瑋載同林
      銘泉、楊智鈞至約定之地點交付毒品，余正鴻則將交易金
      額匯款至鄭宇恩帳戶等事實，已經原判決認定明確；有關
      林銘泉否認犯行及所辯：⑴林銘泉僅係居中聯繫之人，並
      未與余正鴻聯繫交易毒品，且係到場並打開紙箱後才知係
      咖啡包；⑵林銘泉有供己使用之帳戶，但余正鴻是將購毒
      之款項匯入鄭宇恩之帳戶；⑶陳泓瑋就販毒所得之分配，
      前後所述不一等語，如何不可採信，或不足為有利認定；
      林銘泉何以並非單純偶然陪同陳泓瑋到交易現場之不知情
      之人，均詳予指駁、說明（見原判決第12至17頁）。且林
      銘泉於警詢時稱：「……，（余正鴻）只有108年3月17日
      那次打給我要找陳泓瑋買毒品」，其後於檢察官訊問時亦
      稱：「（之所以會到該處，是否是之前余正鴻透過你聯絡
      要跟陳泓瑋購買毒品）是，他當時只有跟我說要找陳泓瑋
      ，後面就他們自己講，余正鴻找陳泓瑋應該就是要買毒品
      」，又稱：當天在前往余正鴻住處之車上，有聊到要賣毒
      品咖啡包給余正鴻，去余正鴻住處之前，知道當天陳泓瑋
      要賣毒品給余正鴻，楊智鈞也知道等語（見108 年度偵字
      第21647號卷二第412、461－463頁）。足可認林銘泉不僅
      知悉余正鴻聯絡之目的在購買毒品咖啡包，並於實際交付
      毒品前確知係本案咖啡包毒品之交易。亦即林銘泉知悉毒
      品交易在前，其後並親自參與毒品之交付，原審認其與陳
      泓瑋、楊智鈞為共同販賣毒品之正犯，與卷內證據並無不
      合，所為之論斷、說明，亦無林銘泉上訴意旨所指之違法
      情形。林銘泉上訴指摘各節，或係就屬於原審採證認事之
      適法職權行使，且已經原判決明白指駁、說明之事項，再
      為爭執；或僅單純否認犯罪，為事實上之爭執，並未依卷
      內證據資料具體指摘原判決有如何之違法，應認其上訴違
      背法律上之程式，予以駁回。
    ㈢陳翰部分：
    1.按執行刑之量定，由法院依職權裁量，倘其所酌定之執行
      刑，並未違背刑法第51條各款所定之方法或範圍（即法律
      之外部性界限），亦無明顯違背公平、比例原則或整體法
      律秩序之理念（即法律之內部性界限）者，自無許任意指
      摘其為違法或不當。查原判決以陳翰犯販賣第三級毒品共
      20罪，而宣告1年10月至2年不等之有期徒刑；經衡酌其行
      為態樣、動機大致相同，責任非難重複之程度較高；數罪
      併合處罰之限制加重刑罰之恤刑立法目的，緩和有期徒刑
      合併執行造成之苛酷；刑罰目的兼及懲罰犯罪及矯治犯罪
      行為人；併綜合評價各罪類型、關係、法益侵害之整體效
      果，以及犯罪人之個人特質等事由，定刑為有期徒刑4年6
      月（見原判決第31頁）。經核並無違反內、外部性界限之
      違法情形，自不能指為違法。
    2.次按，緩刑之宣告，除應具備刑法第74條第1、2項所定條
      件外，並須有可認為以暫不執行刑罰為適當之情形，始得
      為之，此屬法院裁判時得依職權裁量之事項，當事人不得
      以原審未諭知緩刑指為違背法令。又避免短期自由刑之流
      弊係緩刑目的之一；我國刑法第74條第1 項規定，係以受
      二年以下有期徒刑、拘役、罰金之宣告，為緩刑之主要條
      件，而非以犯罪之類型或犯罪之法定刑輕重為其基礎；且
      因我國緩刑規定，係由法院宣示其所宣告刑，於一定期間
      內暫緩其執行，而非「暫緩其刑之宣告」。則所謂受刑之
      宣告，應指最終應執行之刑而言。依此，於同一審判程序
      受審判之被告，不論所犯係一罪而經法院諭知單一之宣告
      刑，或係得併合處罰之數罪並經法院諭知複數之宣告刑，
      當宣告刑為有期徒刑時，各宣告刑或所定之執行刑，均應
      在2 年以下，否則即與法定緩刑之要件不合，亦有違前述
      緩刑之目的。查原判決以陳翰犯販賣第三級毒品共20罪，
      而宣告前述有期徒刑，並定刑為有期徒刑4年6月，認已逾
      有期徒刑2 年，而未宣告緩刑（見原判決第31、32頁），
      已說明其不宣告緩刑之理由，依前述說明，並無不合。
    3.綜上所述，陳翰上訴意旨，係就原審裁量職權及法律適用
      之合法行使，依憑己意，予以指摘，非適法之上訴第三審
      理由，應認其上訴違背法律上之程式，予以駁回。
貳、楊智鈞部分
  一、按第三審上訴書狀應敘述上訴之理由，其未敘述者，得於
      提起上訴後20日內補提理由書於原審法院；逾上揭期間而
      於第三審法院未判決前，仍未提出上訴理由書狀者，第三
      審法院應以判決駁回之，此觀刑事訴訟法第382條第1項前
      段、第395條後段規定甚明。
  二、查上訴人楊智鈞不服原審之科刑判決（事實一㈡部分，係
      撤銷第一審之科刑判決，改判仍論處楊智鈞共同販賣第三
      級毒品罪刑；事實一㈢部分，則係維持第一審論處楊智鈞
      共同販賣第三級毒品罪刑之判決，駁回其在第二審之上訴
      ），於110年9月8 日提起第三審上訴，惟並未敘述上訴理
      由；迄本院判決前，仍未依上述規定，提出上訴理由書狀
      ，其上訴自非合法，應予駁回。
據上論結，應依刑事訴訟法第395條，判決如主文。
中    華    民    國   111    年    3     月    17    日
                  刑事第四庭審判長法  官  林  立  華  
                                  法  官  謝  靜  恒  
                                  法  官  王  敏  慧  
                                  法  官  李  麗  珠  
                                  法  官  林  瑞  斌  
本件正本證明與原本無異
                                  書記官
中    華    民    國   111    年    3     月    22    日